臺灣嘉義地方法院刑事判決　　　　　　　 96年度訴字第262號
公　訴　人　臺灣嘉義地方法院檢察署檢察官
被　　　告　丙○○
上列被告因偽造文書等案件，經檢察官提起公訴（九十六年度
偵緝字第一六五號），被告於準備程序中就被訴事實為有罪之陳
述，經本院合議庭裁定由受命法官改依簡式審判程序審理，判決
如下：
    主  文
丙○○行使偽造私文書，足以生損害於他人，處有期徒刑陸月，
如易科罰金，以銀元佰元折算壹日，緩刑貳年。
    事  實
一、丙○○自民國九十一年四月十日起，邀集甲○○、乙○○等
    人參加以其為會首之民間互助會，每月新臺幣（下同）一萬
    元，連同會首共二十四會，會期自九十一年四月十日起至九
    十三年三月十日止，每月十日投標，採內標制（即由尚未得
    標之活會會員扣除標金後繳納會款，死會會員則繳納一萬元
    會款），投標地點在其位於嘉義市○區○○里○○街三九巷
    九六號之住處，於每月開標日，以會員親自或委託他人在標
    單上書寫會員名稱、標息金額參與投標之方式，由丙○○親
    自主持開標事宜。詎丙○○竟基於行使偽造準私文書之犯意
    暨意圖為自己不法之所有，於九十一年九月十日投標日，在
    上揭開標處所，未經乙○○（以其女謝佳容名義參與二會，
    實際會員為乙○○，丙○○在會員簿上誤將謝佳容之姓名記
    載為蔡佳容）之同意，冒用會員簿上「蔡佳容」實際為會員
    乙○○之名義，在標單上填寫一千九百元以為競標利息，據
    以假冒乙○○之名義投標而向在場參與競標之活會會員行使
    之，並於佯稱得標後，向甲○○等十九名活會會員謊稱係乙○○得標，致使不知情之其餘活會會員均陷於錯誤，信以為
    真而如數交付該次之活會會款八千一百元，供丙○○週轉及
    花用，總計詐得金額十五萬三千九百元，足以生損害於乙○○及甲○○等其餘活會會員。嗣因丙○○於九十一年十二月
    間無力再支付會款而宣告停標，而上揭互助會成員互相核對
    會單及得標者時，察覺有異，始悉上情。
二、案經甲○○訴由臺灣嘉義地方法院檢察署檢察官偵查起訴。
    理  由
一、本件係經被告丙○○於準備程序當庭表示認罪，而經本院裁
    定以簡式審判程序加以審理，則依據刑事訴訟法第二百七十
    三條之二、同法第一百五十九條第二項之規定，不適用傳聞
    法則有關限制證據能力之相關規定，合先敘明。
二、訊據被告丙○○就上揭犯罪事實坦承不諱，核與告訴人即被
    害人甲○○指述相符，並據證人即被害人乙○○、謝麗娟、
    廖秀敏、陳易優（原名陳素娥）等人分別於偵查中證述甚明
    ，復有互助會簿影本一份在卷可稽；又被告明知被害人乙○○並未投標，卻以向會員佯稱已由乙○○得標之方式，向會
    員詐取會款花用，其顯有施用詐術及為自己不法所有之意圖
    甚明。基上所述，足見被告之自白核與事實相符，要可採信
    。本件事證明確，被告犯行堪以認定。
三、按行為後法律有變更者，適用行為時之法律。但行為後之法
    律有利於行為人者，適用最有利於行為人之法律。此為刑法
    第二條第一項揭示之法律變更從舊從輕原則，規範目的在於
    避免惡化行為人法律地位，致其受行為時無法預見之刑罰處
    罰，故該條文「法律」之解釋限於「刑罰法律」（釋字第一
    ０三號解釋、最高法院五十一年台非字第七六號判例參照）
    ，循此意旨，則該條文之「變更」當限於「影響整體刑罰權
    規範內容利或不利」之變更，始合其規範目的。查刑法已於
    民國九十四年一月七日修正，於同年二月二日公布，並自九
    十五年七月一日施行，本件被告上揭犯行，為新法施行前之
    行為，其應適用之新、舊法比較如下：
（一）關於罰金刑貨幣單位由銀元修正為新臺幣之法律適用，因
      九十五年七月一日修正公布施行之刑法施行法第一條之一
      增訂「（第一項）中華民國九十四年一月七日刑法修正施
      行後，刑法分則編所定罰金之貨幣單位為新臺幣。（第二
      項）九十四年一月七日刑法修正時，刑法分則編未修正之
      條文定有罰金者，自九十四年一月七日刑法修正施行後，
      就其所定數額提高為三十倍。但七十二年六月二十六日至
      九十四年一月七日新增或修正之條文，就其所定數額提高
      為三倍」，經查，刑法第三百三十九條第一項自七十二年
      六月二十六日（即罰金罰鍰提高標準條例修正公布日）迄
      今未修正，其罰金之法定刑為「一千元」（貨幣單位為「
      銀元」），再依罰金罰鍰提高標準條例第一條前段規定罰
      金刑提高十倍為「銀元一萬元」，依現行法規所定貨幣單
      位折算新台幣條例規定折算為「新臺幣三萬元」；又於刑
      法施行法第一條之一施行日（即九十五年七月一日）後，
      刑法所定罰金之貨幣單位改為「新臺幣」，就其所定數額
      提高三十倍，亦為「新臺幣三萬元」，是刑法施行法第一
      條之一施行後，罰金刑貨幣單位雖有「新臺幣」之更異，
      惟適用結果之罰金額度則無二致，就罰金法定刑提高之「
      刑罰權規範內容」並無利或不利變更，自不生新舊法之比
      較問題，惟應適用具特別法性質之刑法施行法第一條之一
      規定。
（二）又刑法第三十三條第五款關於「罰金：一元以上」之規定
      ，修正公布為「罰金：新臺幣一千元以上，以百元計算之
      」，刑法法定本刑中列有罰金刑者，其法定最低度罰金刑
      因之提高，涉及科刑規範變更，自有新舊法比較必要（最
      高法院九十五年第八次刑事庭會議決議參照），比較結果
      ，以舊法有利於行為人，被告上揭犯行，屬九十五年七月
      一日新法施行前之行為，應適用舊法第三十三條第五款規
      定，定其罰金部分之法定刑。
（三）刑法第五十五條牽連犯之規定經修正刪除，刪除後數行為
      將予分論併罰，而數罪併罰之結果較論以牽連犯裁判上一
      罪之情形為重。經比較新舊法結果，以行為時舊法之規定
      有利於被告，自應適用舊法之規定，亦即仍依牽連犯之規
      定論處。
（四）再被告行為時之刑法第四十一條第一項前段規定：「犯最
      重本刑為五年以下有期徒刑以下之刑之罪，而受六個月以
      下有期徒刑或拘役之宣告，因身體、教育、職業、家庭之
      關係或其他正當事由，執行顯有困難者，得以一元以上三
      元以下折算一日，易科罰金。」，依行為時之易科罰金折
      算標準即修正前罰金罰鍰提高標準條例第二條前段（現已
      刪除）規定，就其原定數額提高為一百倍折算一日，則本
      件被告行為時之易科罰金折算標準，應以銀元一百元以上
      三百元以下折算一日，再經折算為新臺幣後，為新臺幣三
      百元以上九百元以下折算為一日。惟依前述，被告犯罪後
      刑法業已修正並施行，修正後刑法第四十一條第一項前段
      規定：「犯最重本刑為五年以下有期徒刑以下之刑之罪，
      而受六個月以下有期徒刑或拘役之宣告者，得以新臺幣一
      千元、二千元或三千元折算一日，易科罰金。」，是易科
      罰金之折算標準至少為新臺幣一千元折算一日。比較行為
      時及修正後之易科罰金折算標準，行為時之折算標準顯較
      修正後為低，較有利於被告，就被告上揭犯行，應依刑法
      第二條第一項前段，適用修正前刑法第四十一條第一項前
      段及修正前罰金罰鍰提高標準條例第二條規定，定其折算
      標準。
（五）綜合上述各條文修正前、後之比較，揆諸前揭最高法院決
      議及修正後刑法第二條第一項規定之「從舊、從輕」原則
      ，就被告上開犯行，修正後之刑法規定均未較修正前規定
      有利於被告，故應依修正前規定論處。
四、按民間互助會標單記載會員姓名及利息之金額，如僅憑該標
    單內容觀之，尚不能明瞭其用意何在，必須依習慣或特約始
    足以表示該金額係標取會款之利息，該姓名係標取會款之會
    員而足以表示一定用意之證明，故該標單並非刑法第二百一
    十條之私文書，而係同法第二百二十條第一項所定，關於為
    同法第二百一十條行為時，以文書論之私文書，最高法院著
    有八十七年度台非字第十二號判決可資參照。本件被告假冒
    活會會員乙○○名義，偽造並持以行使出示載有標息、被冒
    標人名義之標單，依習慣自足以表示被冒標者願出息標取會
    款用意之證明，揆諸前揭判決意旨，前開標單依刑法第二百
    二十條第一項之規定，應以準私文書論。是被告偽造標單後
    並持以行使參與競標，以供詐取會款，使九十一年九月十日
    開標時不知情之各該活會均陷於錯誤，如數交付會款，足以
    生損害於遭冒標之乙○○及其餘活會會員，是核其所為，係
    犯刑法第二百十六條、第二百二十條第一項、第二百一十條
    之行使偽造準私文書罪及同法第三百三十九條第一項之詐欺
    取財罪。其於標單上偽造表彰乙○○之蔡佳容署名之犯行，
    係偽造準私文書之階段行為，偽造準私文書後復持以行使，
    偽造之低度行為為行使之高度行為所吸收，不另論罪，僅依
    行使偽造準私文書罪論處。又被告於該次冒名投標時，向在
    場參與投標之多位活會會員同時行使偽造標單，係基於單一
    犯意為之，僅構成單純一罪。至被告於冒用他人名義得標後
    ，向各活會會員詐收會款，應係一詐欺行為之接續進行，僅
    成立單一詐欺行為，並使該會之各活會會員陷於錯誤交付會
    款，因而侵害各活會會員之法益，係屬一行為觸犯數罪名，
    為同種想像競合，應以一詐欺取財罪處斷。又被告就所犯行
    使偽造準私文書與詐欺取財二罪，主觀上係以行使偽造準私
    文書作為施用詐術行為方法之意思，客觀上亦係以行使偽造
    準私文書之方式達其利用互助會行詐欺犯行之目的，二者間
    實有方法、結果之牽連關係，應從一重之行使偽造準私文書
    罪論處。爰審酌被告自任會首竟違背其義務冒標詐財，紊亂
    民間合會秩序，損及他人財產權，詐得之財產金額非高，以
    及被告與被害人甲○○、乙○○達成和解，被告於偵查中否
    認犯行，於本院審理中始坦承犯行之犯後態度等一切情狀，
    量處如主文所示之刑，並諭知易科罰金之折算標準，以示懲
    儆。再前述刑法修正施行後，犯罪在新法施行前，新法施行
    後裁判，緩刑之宣告，應適用新法之規定（最高法院九十五
    年第八次刑事庭會議決議參照）。查被告未曾受有期徒刑以
    上刑之宣告，有臺灣嘉義地方法院檢察署刑案資料查註紀錄
    表及臺灣高等法院被告前案紀錄表可佐，其一時失慮致罹刑
    章，並已盡力與告訴人甲○○、被害人乙○○協調還款，達
    成和解，經此教訓，當知謹慎，信無再犯之虞，本院認被告
    所受刑之宣告以暫不執行為適當，均併宣告緩刑二年，以啟
    自新。至檢察官於起訴時雖具體求處被告有期徒刑三年，惟
    按「刑事審判之量刑，在於實現刑罰權之分配的正義。故法
    院對有罪之被告科刑，應符合罪刑相當之原則，使罰當其罪
    ，以契合人民之法律感情。此所以刑法第五十七條明定科刑
    時應審酌一切情狀，尤應注意該條所列各款事項，以為科刑
    輕重之標準。」，迭經最高法院九十三年度台上字第三九七
    三號、九十四年度台上字第二一三一號、九十四年度台上字
    第二二七五號等刑事判決在案，本院審酌刑法第五十七條各
    款所臚列情事，認為科處如主文所示之刑即可達罰當其罪之
    目的，檢察官之求刑稍屬過重，附予敘明。
五、末查被告冒用表彰乙○○之蔡佳容名義所偽造之標單，依被
    告所述業已丟棄，是既無證據證明現尚存在，且依一般民間
    習慣，標會之後該標單亦無留存之必要，況被告為免犯罪被
    發覺，衡諸常情，當無留存標單而徒增日後犯行敗露之風險
    與必要，是前開標單及其上偽造之署押既已滅失而不存在，
    爰均不另為沒收之諭知，附此敘明。
據上論斷，應依刑事訴訟法第二百七十三條之一第一項、第二百
九十九條第一項前段，刑法第二條第一項前段、第二百二十條第
一項、第二百十六條、第二百一十條、第三百三十九條第一項、
第五十五條（修正前）、第四十一條第一項前段（修正前）、第
七十四條第一項第一款，刑法施行法第一條之一第一項、第二項
前段，罰金罰鍰提高標準條例第二條（修正前），判決如主文。
本案經檢察官蔡彥守到庭執行職務。
中　　華　　民　　國　　96　　年　　4 　　月　　30　　日
                  刑事第一庭    法　官　黃琴媛
上列正本證明與原本無異。
如不服本判決，應於判決送達後10日內向本院提出上訴狀（應附
繕本）。告訴人或被害人如對於本判決不服者，應具備理由請求
檢察官上訴，其上訴期間之計算係以檢察官收受判決正本之日期
為準。
中　　華　　民　　國　　96　　年　　4 　　月　　30　　日
                            　　書記官　李彩娥
附錄本判決論罪之法條：
刑法第216條：
行使第二百十條至第二百十五條之文書者，依偽造、變造文書或
登載不實事項或使登載不實事項之規定處斷。
刑法第210條：
偽造、變造私文書，足以生損害於公眾或他人者，處五年以下有
期徒刑。
刑法第339條第1項：
意圖為自己或第三人不法之所有，以詐術使人將本人或第三人之
物交付者，處五年以下有期徒刑、拘役或科或併科一千元以下罰
金。
